【裁判字號】    98,判,232
【裁判日期】    980312
【裁判案由】    營業稅
【裁判全文】
最  高  行  政  法  院  判  決
                                       98年度判字第232號
上  訴  人  甲○○
上  訴  人  財政部臺灣省北區國稅局
代  表  人  陳文宗
                    送達代收人  劉正瑜
上列當事人間營業稅事件，兩造對於中華民國96年1月25日臺北
高等行政法院95年度訴字第1199號判決，各自提起上訴，本院判
決如下：
    主  文
原判決關於撤銷訴願決定、復查決定及原處分關於罰鍰未逾新臺
幣17,939,100元部分暨該訴訟費用部分均廢棄。
廢棄部分上訴人甲○○在第一審之訴駁回。
上訴人財政部臺灣省北區國稅局其餘上訴駁回。
上訴人甲○○之上訴駁回。
上訴審及廢棄部分第一審訴訟費用均由上訴人甲○○負擔。
    理  由
一、上訴人甲○○於民國87年至90年間銷售貨物未依規定開立統
    一發票，漏報銷售額合計新臺幣（下同）122,219,209元，
    經財政部賦稅署查獲，通報上訴人財政部臺灣省北區國稅局
    (下稱北區國稅局)所屬臺北縣分局核定補徵營業稅額6,110,
    960元，並處3倍罰鍰計18,332,800元（計至百元止）。甲○
    ○不服，申請復查，經北區國稅局94年9月12日北區國稅法
    一字第0940023475號復查決定書駁回後，甲○○仍不服，提
    起訴願，旋遭駁回，遂向原審法院提起行政訴訟，經原審法
    院判決「訴願決定、復查決定及原處分關於補徵稅額逾新台
    幣5,979,733元部分暨罰鍰逾新台幣5,979,700元部分均撤銷
    。原告其餘之訴駁回。」，兩造均不服各自提起上訴。
二、上訴人甲○○起訴主張：甲○○雖非台灣省第二資源回收物
    運銷合作社（下稱二資社）之社員或司庫，且未依規定申請
    營業登記，仍應有財政部86年3月18日台財稅第861888061號
    函釋(下稱財政部86年函)及87年7月14日台財稅第871953090
    號函釋(下稱財政部87年函)免於補稅及處罰之適用，蓋因合
    作社之廢棄物共同運銷制度，係為解決開立統一發票憑證之
    問題所設立，以期促使廢棄物買賣進入賦稅體系，而主管機
    關亦承認合作社之本質，即係以共同運銷方式，透過合作社
    之機制，攤提廢棄物回收過程因集中所得所衍生之不合理現
    象並解決廢棄物回收過程中開具憑證之困難。因此，舉凡參
    加廢棄物共同運銷制度之拾荒者及社會大眾、小盤商、大盤
    商，甚至司庫，均毋庸辦理營業登記。否則，如依北區國稅
    局及訴願機關之見解，甲○○需辦理營業登記，始得出售共
    同運銷過程中所收集之廢棄物，則甲○○透過廢棄物共同運
    銷制度逐層向社會大眾回收廢棄物時，卻無從取得憑證，顯
    失公平，且實際在執行上亦有困難，北區國稅局遽為不利於
    甲○○之處分，顯有誤解廢棄物共同運銷制度之本旨。若甲
    ○○亦需辦理營業登記，則由甲○○開具憑證與再生工廠即
    可，何需設立廢棄物運銷合作社？足見非合作社之社員交貨
    予合作社之司庫，再由司庫交貨予再生工廠或買受人，亦得
    以合作社開立之統一發票作為進項憑證，原處分、復查決定
    及訴願決定所持見解，顯屬違法不當。另甲○○是否加入二
    資社為社員，係屬合作社法之規範範疇，且依合作社法第11
    條第1款之規定，年滿20歲者之中華民國國民皆可加入為社
    員，故甲○○得隨時加入為社員，縱有違反入社程序，亦僅
    係是否違背二資社章程或合作社法而應處行政罰之問題，並
    不影響甲○○實際上係參加共同運銷制度銷售廢棄物之交易
    事實，甲○○自無需辦理營業登記。北區國稅局僅憑「高鋁
    金屬股份有限公司(下稱高鋁公司)87至90年度向有限責任台
    灣省第二資源回收物運銷合作社社員進貨付款明細表」，即
    認定甲○○有銷售貨物予高鋁公司，惟實際情形乃甲○○將
    廢棄物供應商之廢棄物集中後，交予二資社司庫陳世康，再
    由司庫陳世康依廢棄物共同運銷制度代表二資社出賣予高鋁
    公司並收付款項，嗣後由陳世康將款項，以二資社帳戶或其
    友人陳明忠帳戶匯款予甲○○，並非由高鋁公司支付貨款予
    甲○○，甲○○亦未與高鋁公司交易。北區國稅局未查明事
    實，亦未考量廢棄物買賣與其他一般貨物買賣確有不同之處
    ，遽為科處甲○○補稅及罰鍰處分，顯有不當，為此訴請撤
    銷訴願決定及原處分對其不利部分。
三、上訴人北區國稅局在原審答辯則以：為了照顧社會上弱勢團
    體，財政部才作出相關函釋，因此若非司庫就不適用共同運
    銷制度，甲○○非二資社之社員或司庫，未加入二資社資源
    回收共同運銷，理應辦理營業登記，依法開立統一發票繳納
    營業稅，原核定依臺灣高等法院檢察署查緝黑金行動中心、
    財政部賦稅署查得資料核定補徵營業稅額並按其所漏稅額，
    處3倍之罰鍰，尚無違誤等語，資為抗辯，求為判決駁回甲
    ○○之訴。
四、原判決為各上訴人部分勝訴、部分敗訴之判決，係略以：（
    一）本件之爭執，在於甲○○依法是否有辦理營業登記之義
    務？甲○○是否有逃漏稅額之情事？就本件首開事實，由財
    政部86年函及87年函可知，僅限於二資社或廢棄物運銷合作
    社（下稱廢合社）之「個人社員」，始得經由廢合社或二資
    社為社員辦理廢棄物共同運銷方式，代表社員開立銷貨憑證
    予再生工廠，以申報營業成本及扣抵銷項稅額，該社員就其
    透過廢合社或二資社銷售廢棄物部分，則免辦理營業登記，
    惟仍應依法課徵綜合所得稅，至應辦理公司或商號登記之營
    利事業，仍不免其辦理營業登記之義務，即不在該函釋規定
    範圍。甲○○主張二資社係協助全民完納出售所回收廢棄物
    稅負之運銷合作社，縱非社員出售所回收之廢棄物，亦得由
    二資社代為開立銷貨發票，乃財政部所同意之完稅方式云云
    ，顯係曲解上開財政部函釋及說明，核不足採。（二）由原
    處分卷之訊問筆錄及調查筆錄，可證甲○○係高鋁公司之實
    際交易對象，屬「為獲取收入，獨立的、繼續的從事於一定
    之經濟活動」之營業人，其未經營業登記擅自銷售貨物之事
    實，堪以認定。(三)至北區國稅局認定甲○○銷售額計122,
    219,209元（不含稅），並逐筆臚列於其所提出進貨付款明
    細表，然查依該進貨付款明細表所示，其中第1筆與第2筆之
    2,624,501元同一金額，依原處分卷所附之存款往來明細表
    所示，甲○○87年1月7日並未入帳2筆2,624,501元，且北區
    國稅局並未舉證甲○○尚另有收到另筆2,624,501元；再依
    原處分卷所附之存款往來明細表所示甲○○87年2月6日僅入
    帳3,171,633元，89年8月25日僅入帳710,312元，而非如進
    貨付款明細表所示入帳3,171,653元、710,342元，是北區國
    稅局核定銷售額逾119,594,658元部分（計算式﹕122,219,2
    09-2,624,501-（3,171,653-3,171,633）-（710,342-710,3
    12）=119,594,658），並非可採。(四)行為時(下同)稅捐稽
    徵法第44條規定：「營利事業依法規定應給與他人憑證而未
    給與，應自他人取得憑證而未取得，或應保存憑證而未保存
    者，應就其未給與憑證、未取得憑證或未保存憑證，經查明
    認定之總額，處百分之五罰鍰。」是如有營業人未依規定為
    營業登記而營業銷售貨物，卻未依法給與他人憑證，即行為
    已該當稅捐稽徵法第44條之處罰要件，如復發生漏稅之結果
    ，亦已該當營業稅法第51條第5款之處罰要件，唯因法治國
    家對於「一行為不二罰」之要求，故實務上從一重處斷之；
    然而如未發生漏稅之結果，則不該當營業稅法第51條第5款
    之處罰要件，僅得依稅捐稽徵法第44條之規定，按經查明認
    定之總額，處百分之五罰鍰。(五)原處分認甲○○未依規定
    申請營業登記，擅自銷售貨物銷售額計122,219,209元（不
    含稅），核定補徵營業稅額6,110,960元部分，關於銷售額
    於119,594,658元範圍內為可採，核定補徵營業稅額於5,979
    ,733元之範圍內核屬有據；原處分所處罰鍰18,332,800元，
    於按銷售額119,594,658元之百分之五5,979,700元（計至百
    元止）範圍內為有據，復查決定及訴願決定遞予維持，亦無
    不合，甲○○訴請撤銷，為無理由，應予駁回；至原處分逾
    上開金額所為之補徵稅額及罰鍰，於法無據，復查決定及訴
    願決定未予糾正，亦有未合，訴請撤銷，為有理由，應予准
    許等情。
五、本院查：(一)按「納稅義務人，有左列情形之一者，除追繳
    稅款外，按所漏稅額處1倍至10倍罰鍰，並得停止其營業：
    一、未依規定申請營業登記而營業者。．．」、「本法第51
    條第1款至第6款之漏稅額，依左列規定認定之：一、第1款
    至第4款及第6款，以經主管稽徵機關依查得之資料，核定應
    補徵之應納稅額為漏稅額。」、「營利事業依法規定應給與
    他人憑證而未給與，應自他人取得憑證而未取得，或應保存
    憑證而未保存者，應就其未給與憑證、未取得憑證或未保存
    憑證，經查明認定之總額，處百分之五罰鍰。」分別為營業
    稅法第51條第1款、同法施行細則第52條第2項第1款及稅捐
    稽徵法第44條所明定。本件原判決以甲○○為營業稅之納稅
    義務人，其未依規定申請營業登記而營業，又其非二資社社
    員，亦非該社司庫，於87年至90年間銷售貨物予高鋁公司，
    由二資社代為開立發票交與高鋁公司作為銷售憑證等情，業
    經原判決詳予細述得心證之理由，乃原審依職權確定之事實
    。甲○○於上訴理由狀就原審所為不利於其之判斷爭執各節
    ，或係就原審已論斷者，泛言未論斷或理由不備，或係以其
    對法律上見解之歧異，就原審取捨證據、認定事實之職權行
    使，指摘其為不當，惟原審斟酌全辯論意旨及調查證據之結
    果，依論理及經驗法則判斷，並無違反平等原則、信賴保護
    原則、實質課稅原則。又證據之取捨與當事人所希冀者不同
    ，致其事實之認定亦異於該當事人之主張者，不得謂為原判
    決有違背法令之情形，其上訴為無理由，應予駁回。(二)次
    查，未依規定申請營業登記而營業者，依營業稅法第51條第
    1款規定補稅及處漏稅罰；至於已經辦理營業登記而有「虛
    報進項稅額」或「短報或漏報銷售額」者，則屬同法第51條
    第3款或第5款之適用範疇。本件原處分係依營業稅法第51條
    第1款規定補稅及處漏稅罰，原判決記載為依營業稅法第51
    條第5款規定補稅及處漏稅罰，顯係誤寫。且查原判決雖略
    以：行為罰與漏稅罰是不同之概念，漏稅罰建立在有實際漏
    稅結果之基礎上。本件「實質銷售人固然是甲○○，但是如
    果交由二資社來申報銷項稅額並繳納其稅額時，則國家在營
    業稅收並未減少，只不過是法律上之納稅義務人與實質上之
    稅捐負擔人不同而已」。而在營業稅制之轉嫁設計下，係正
    常現象，對國家唯一之危害僅是礙及所得稅之勾稽，此時藉
    由「行為罰」或「禁止其扣抵進項稅額或不准返還銷項稅額
    」已足充分制裁違規當事人，如再課以漏稅罰，反應手段即
    屬過當，且背離事務本質。本件甲○○與高鋁公司之交易，
    均係由二資社代為開立，而二資社均已按期申報並繳納營業
    稅之事實，既為北區國稅局所不爭，則依前揭之說明，甲○
    ○固因身為納稅義務人未依營業稅法之規定繳納營業稅，應
    補繳稅款，且因依法應給與他人憑證而未給與，應依稅捐稽
    徵法第44條之規定受處罰，然而國家應課徵之營業稅實際上
    並未短少，是本件並未發生漏稅之結果，原處分依營業稅法
    第51條第5款(按應係第1款之誤寫)處甲○○以漏稅罰部分即
    屬無據等詞，因將原處分就罰鍰逾5,979,700元部分予以撤
    銷，固非無據。惟查本件北區國稅局就甲○○未辦理營業登
    記銷售廢棄物，未依法開立發票繳納營業稅部分，涉及行為
    罰及漏稅罰，係從一重之漏稅罰處罰，並未處行為罰；原審
    如認就銷售廢棄物部分，不應處漏稅罰而應處行為罰，則係
    另一行政處分，應由北區國稅局另為處分，行政法院尚不得
    代其另為處分，尚無行政訴訟法第197條規定之適用。是原
    判決所論「……所處罰鍰18,332,800元於按銷售額119,594,
    658元之百分之五5,979,700元(計至百元止)範圍內為有據，
    復查決定及訴願決定遞予維持，亦無不合。」一節，尚有誤
    會。至於原判決依上開計算式說明並認定北區國稅局核定甲
    ○○銷售額逾119,594,658元部分並非可採，核定補徵營業
    稅額於5,979,733元之範圍內核屬有據，其認事用法尚無不
    合。(三)再按「我國現行加值型營業稅各個銷售階段之加值
    額分別予以課稅之多階段銷售稅，各銷售階段之營業人皆為
    營業稅之納稅義務人。故該非交易對象之人是否已按其開立
    發票之金額報繳營業稅額，並不影響本件營業人補繳營業稅
    之義務。」有本院87年7月份第1次庭長評事聯席會議決議可
    參，此係本院就加值型營業稅各階段營業人繳納營業稅所表
    示之一致見解。準此，本件有關營業稅漏稅罰之裁處，應以
    該特定營業人即甲○○有無實際向國家繳納營業稅為其判定
    基準，至於第三人即二資社有無代繳，對甲○○之漏稅結果
    不生影響，原判決既認原處分為補稅處分在未逾5,979,733
    元部分於法並無不合，竟又謂無漏稅，其理由尚有矛盾，且
    與首開營業稅法施行細則第52條第2項第1款規定不合。原判
    決以「本件國家應課徵之營業稅實際上並未短少，並未發生
    漏稅之結果，原處分依營業稅法第51條第1款處甲○○以漏
    稅罰部分即屬無據」，因認本件無需處漏稅罰云云，尚有適
    用法規不當之違背法令。北區國稅局執以指摘原判決此部分
    違法，於原判決撤銷原處分復查決定及訴願決定所處罰鍰未
    逾漏稅額3倍即17,939,100元(計至百元止)部分，尚非無據
    。綜上所述，原判決將訴願決定、復查決定及原處分關於罰
    鍰未逾17,939,100元部分均併予撤銷部分既有違誤，應由本
    院將該部分廢棄，其餘部分北區國稅局上訴為無理由，應予
    駁回。又本件事證已經明確，爰由本院自為判決，併將甲○
    ○之上訴駁回。
六、據上論結，本件上訴人北區國稅局之上訴為一部分有理由一
    部分無理由、上訴人甲○○之上訴則為無理由。依行政訴訟
    法第255條第1項、第256條第1項、第259條第1款、第98條第
    1項前段、第104條，民事訴訟法第79條，判決如主文。
中    華    民    國    98    年    3     月    12    日
                    最高行政法院第五庭
                        審判長法官  黃  璽  君
                              法官  帥  嘉  寶
                              法官  鄭  忠  仁
                              法官  黃  本  仁
                              法官  吳  東  都
以  上  正  本  證  明  與  原  本  無  異
中    華    民    國    98    年    3     月    13    日
                              書記官  王  福  瀛


司法院資訊處製作；財團法人民間司法改革基金會備份。
